臺灣臺北地方法院行政訴訟判決　
111年度簡字第50號

原      告  彭仁忠  
被      告  法務部  
代  表  人  蔡清祥  
訴訟代理人  邱煜斌  
兼送達代收  
人          黃茂騵  
上列當事人間公職人員財產申報法事件，原告不服行政院中華民
國111年2月10日院臺訴字第1110162092號訴願決定，提起行政訴
訟，本院判決如下：
    主  文
原告之訴駁回。
訴訟費用由原告負擔。
    事實及理由
一、爭訟概要：
    原告民國106年間係內政部警政署國道公路警察局刑事警察
    大隊（下稱國道警察局刑警大隊）小隊長，為公職人員財產
    申報法（下稱財產申報法）第2條第1項第12款規定應申報財
    產之公職人員，於106年間申報財產時，短報其債務2筆，溢
    報其債務1筆，故意不實申報金額總計新臺幣（下同）17,39
    5,003元。被告依財產申報法第12條第3項規定，以110年11
    月19日法授廉財申罰字第11005005210號處分書（下稱原處
    分），裁處原告罰鍰35萬元，原告提起訴願，經行政院以11
    1年2月10日院臺訴字第000000000號訴願決定書（下稱訴願
    決定）駁回。原告仍表不服，於111年3月15日提起本件行政
    訴訟。　　　　
二、本件原告主張：
㈠、原告因職務關係列為須財產申報之人，103年度機關改制，為
    求慎重親自向財團法人金融聯合徵信中心查詢「個人所有財
    產與債務申報」，104年財申時亦向該徵信中心查詢申報，
    嗣原告於105、106年度財申作業時，自行比對103、104年度
    債務資料變化不大，故未再向徵信中心查詢財產資料，即依
    舊資料申報確有缺失，此項疏失容有過失或重大過失，但絕
    無處分書或決定書所列故意或間接故意之行為，原告實無隱
    匿債務之動機與必要。公職人員財產申報法第12 條第3項規
    定處罰是以「故意申報不實者」為限，此項故意雖包括間接
    故意，但並不包括過失或重大過失。且原告之薪資已經在法
    院執行強制扣薪至今，債務增加或減少，只是扣薪分配比例
    增減執行問題，原告實無故意隱匿債務之動機且無必要。另
    按公職人員財產申報案件處罰鍰額度基準第6條規定：違反
    本法規定應受裁罰者，經審酌其動機、目的、違反行政法上
    義務行為應受責難程度、所生影響及因違反行政法上義務所
    得之利益，並得考量受處罰者之資力，認以第一點至第五點
    所定額度處罰仍屬過重，得在法定罰鍰金額範圍內，酌定處
    罰金額，原處分處罰鍰35萬元顯然過重等情。
㈡、聲明求為判決撤銷訴願決定及原處分。
三、被告則以：
㈠、原告未善盡查證檢查之責，純係以103、104年徵信中心查詢
    之債務數額為根據，率爾提出申報，致生短、溢報債務情事
    ，此情益足證明原告對於106年財產申報不實情事，有預期
    見其發生而其發生並不違背本意之間接故意存在，具申報不
    實之故意甚明，自難以「依舊資料申報確有疏失，此項疏失
    容有過失或重大過失，但絕無處分書或決定書所列故意或間
    接故意之行為」等語執為免責之論據。原告未善盡申報財產
    之法定查證義務，致短、溢報本人名下債務，確有預見申報
    不實行為之發生，而其發生不違其本意之間接故意，縱使債
    務屬消極財產且無隱匿不法問題，原告仍具有可罰性。原告
    非首次申報財產，應受責難程度非一般初任或初次申報之公
    職人員可比擬，尚難減免罰責，且本案認定故意申報不實金
    額為1,739萬5,003元，情節非微，依本法第12條第3項及公
    職人員財產申報案件處罰鍰額度基準第4點規定，應處罰鍰3
    5萬元，原處分應屬適法，並無不當等語，資為抗辯。
㈡、聲明求為判決駁回原告之訴。
四、爭點：
㈠、原告漏報上開債務，是否具有申報不實之間接故意？
㈡、原處分裁罰原告罰鍰35萬元，是否過重？
五、本院之判斷：
㈠、如爭訟概要欄所載之事實，除後述之爭點外，其餘為兩造所
    不爭執，並有原處分（本院卷第23至25頁）、訴願決定（本
    院卷第29至34頁）在卷可稽，堪以認定。 
㈡、原告漏報上開債務，具有申報不實之間接故意：
　⒈按財產申報法第2條第1項第12款規定：「下列公職人員，應
    依本法申報財產：…十二、司法警察、稅務、關務、地政、
    會計、審計、建築管理、工商登記、都市計畫、金融監督暨
    管理、公產管理、金融授信、商品檢驗、商標、專利、公路
    監理、環保稽查、採購業務等之主管人員；其範圍由法務部
    會商各該中央主管機關定之；…。」第5條第1項及第2項規定
    ：「公職人員應申報之財產如下：一、不動產、船舶、汽車
    及航空器。二、一定金額以上之現金、存款、有價證券、珠
    寶、古董、字畫及其他具有相當價值之財產。三、一定金額
    以上之債權、債務及對各種事業之投資。」「公職人員之配
    偶及未成年子女所有之前項財產，應一併申報。」第12條第
    3項前段規定：「有申報義務之人無正當理由未依規定期限
    申報或故意申報不實者，處6萬元以上120萬元以下罰鍰。」
    又同法施行細則第14條第1項規定：「本法第5條第1項第2款
    及第3款之一定金額，依下列規定：一、現金、存款、有價
    證券、債權、債務及對各種事業之投資，每類之總額為100
    萬元。」。　　
　⒉次按財產申報法課予特定範圍公職人員申報財產之義務，其
    目的乃為端正政風，確立公職人員清廉之作為，使其個人、
    配偶及未成年子女財產狀況藉供公眾檢驗，進而促使人民對
    政府施政廉能之信賴，故公職人員財產申報不實之可罰性，
    在於公職人員未誠實申報其依法應申報之財產內容，致影響
    民眾對其個人及政府施政作為之信賴，因此公職人員之財產
    不問其來源是否正當均應誠實申報。公職人員若未能確實申
    報財產狀況，只須其有直接故意或間接故意之申報不實行為
    ，即符合財產申報法第12條第3項之「故意申報不實」行為
    。至所謂間接故意，係指行為人對於構成行政違章之事實，
    預見其發生而其發生並不違背其本意，且知悉該事實係屬違
    規者而言。核有關公職人員各項財產之申報標準，財產申報
    法之相關法令及填表說明均已載明，申報人於申報之初，自
    應詳閱相關規定，並確實向配偶查詢，俾便正確申報，否則
    即無從認其有據實申報之確信。換言之，申報人於申報之初
    ，應詳實查詢財產情形並核對無誤後，慎行申報，始可謂已
    善盡財產申報法所定之申報義務；否則負申報義務之公職人
    員，不盡檢查義務，隨意申報，均得諉為疏失，財產申報法
    之規定將形同具文（最高行政法院92年度判字第1813號判決
    意旨參照）。
　⒊經查，原告106年間係國道警察局刑警大隊小隊長，為財產申
    報法第2條第1項第12款規定應申報財產之公職人員，於106
    年間申報財產時，漏報其本人名下彰化商業銀行債務1,339
    萬1,119元及華南商業銀行債務344萬8,179元，合計1,683萬
    9,298元，溢報本人名下三信商業銀行債務55萬5,705元，不
    實申報金額總計1,739萬5,003元等情，有原告106年公職人
    員財產申報表（原處分卷第72至80頁），彰化銀行107年7月
    31日彰作管字第10720004979號函暨所附放款資料表（原處
    分卷第81至83頁）、華南商業銀行107年8月29日人管字第10
    70077497號函暨所附放款資料明細表（原處分卷第84至85頁
    ）及三信商業銀行107年9月17日三信銀管字第10703550號函
    暨所附放款明細資料（原處分卷第86至87頁）附卷可佐，且
    為兩造所不爭執，應認屬實。是被告依財產申報法第12條第
    3項前段規定對原告裁處罰緩，洵屬有據。
　⒋原告主張原告於105、106年度財申作業時，自行比對103、10
    4年度債務資料變化不大，故未再向徵信中心查詢財產資料
    ，即依舊資料申報確有缺失，並無故意隱匿債務之動機與必
    要等語，固非無見。惟查，原告自承係因配偶娘家從事建築
    業、金錢流動需求大，原告提供貸款及擔保，衍生上述債務
    ，自91年間起即被法院強制扣薪迄今，103年、104年均起向
    徵信中心查詢申報確認等語（本院卷第74頁），原告既知悉
    上開情事，自應於申報前向金融機構確認債務餘額以進行確
    認，況且，貸款債務之查詢尚非難事，屬易於查證之資訊，
    僅須積極調閱核對相關資料，即可得知真實狀況。然原告捨
    此而不為，未確實查詢、核對、檢視財產狀況，僅憑與其前
    兩年之查詢狀況，即率爾申報，應屬可預見將發生申報不實
    之結果，仍任由可能不正確資料繳交至受理申報機關，足認
    原告主觀上對於上開可能構成行政違章之申報不實情事，具
    有預見其發生而其發生並不違背其本意之間接故意存在，被
    告以其故意申報不實，認事用法並無不合。　　　
㈢、原處分裁罰原告罰鍰35萬元，並無過重之情形：
　⒈按罰鍰額度基準係被告所訂定為顧及法律適用之一致性及符
    合平等原則所訂之行政裁量準則，其中上開基準第4點就違
    反財產申報法第12條第3項規定之故意申報不實態樣，業已
    訂定：「違反本法第12條第3項故意申報不實或第13條第1項
    故意未予信託之規定者，罰鍰基準如下：㈠故意申報不實或
    未予信託價額在3百萬元以下，或價額不明者：6萬元。㈡故
    意申報不實或未予信託價額逾3百萬元者，每增加1百萬元，
    提高罰鍰金額2萬元。增加價額不足1百萬元者，以1百萬元
    論。」乃係以申報不實之金額多寡，定其裁罰額度之高低，
    另行為時上開基準第6點並規定：「違反本基準規定應受裁
    罰者，經審酌其動機、目的及違反行政法上義務行為應受責
    難程度，認以第1點至第5點所定額度處罰仍屬過重，得在法
    定罰鍰金額範圍內，酌定處罰金額。」準此，上開罰鍰額度
    基準係供被告針對違反財產申報法予以裁罰行使裁量權之基
    準，而申報不實之金額之高低，原與申報不實應受責難之程
    度相當，依此劃設裁罰基準，核與財產申報法立法意旨無違
    ，且與行政罰法第18條所定裁處罰鍰應審酌之裁量要素相合
    ，此等裁罰基準性規範，與實質平等原則尚難認有間，非法
    所不許，應得為被告援用以辦理具體個案違規行為處罰裁量
    之基本準繩。
  ⒉經查，原告故意申報不實金額總計為1,739萬5,003元，依上
    揭基準第4點第1款、第2款規定，被告得裁處罰鍰35萬元，
    前開裁罰之裁量結果，經核無裁量逾越，或裁量怠惰，或有
    何裁量濫用等之裁量瑕疵存在，法院應予尊重。原告雖主張
    並非刻意隱瞞財產情況，僅因個人行事疏失，應認其應受責
    難之程度，與為求個人不法目的刻意隱匿財產者有間，應認
    本件罰鍰額度容有酌減之空間云云。惟原告漏報之債務申報
    金額總計1,739萬5,003元，業如前述，且原告自承並非初次
    申報等語，有原告財產申報疑有不實說明表附卷可參（原處
    分卷第59頁），卻仍未詳細確認其財產及債務，另參酌原告
    所申報其財產金額，實難認原告有罰鍰額度基準第6點所定
    額度處罰仍屬過重的情形。
㈣、本件事證已臻明確，兩造其餘攻擊防禦方法及訴訟資料經本
    院斟酌後，認與本判決結果不生影響，爰不逐一論述，附此
    敘明。　
六、結論：
　　原處分認事用法並無違誤，原告訴請撤銷原處分及訴願決定
    ，為無理由，應予駁回。另第一審訴訟費用應由敗訴之原告
    負擔，爰宣示如主文第2項所示。
中　　華　　民　　國　　111 　年　　7 　　月　　13　　日
　　　　　　　　　行政訴訟庭　法　官　張瑜鳳
以上正本係依原本作成。
如不服本判決，應於判決送達後20日內，以原判決違背法令為理
由，向本院提出上訴狀並表明上訴理由（原判決所違背之法令及
其具體內容或依訴訟資料可認為原判決有違背法令之具體事實）
。
其未載明上訴理由者，應於提出上訴後20日內，向本院補提理由
書（上訴狀及上訴理由書均須按他造人數附繕本），並繳納上訴
裁判費新臺幣3,000 元；如未按期補提上訴理由書，則逕以裁定
駁回上訴。　　　　　　　　　
中　　華　　民　　國　　111 　年　　7 　　月　　13　　日
                              書記官  林劭威